臺灣高等法院民事判決　　　　　　　　　　　　　　九十三年度上易字第三八三號
　　上　訴　人　乙○○
　　訴訟代理人　趙平原律師
　　被　上訴人　甲○○
　　　　　　　　丙○○
　　共　　　同
　　訴訟代理人　邱鎮北律師
右當事人間債務人異議之訴事件，上訴人對於中華民國九十三年三月十五日臺灣台北
地方法院九十二年度訴字第五五四五號第一審判決提起上訴，經本院於中華民國九十
三年九月七日言詞辯論終結，判決如左：
    主      文
上訴駁回。
第二審訴訟費用由上訴人負擔。
    事實及理由
一、上訴人主張：兩造因借貸關係發生爭執，於民國（下同）八十五年一月五日成立
    調解，上訴人同意給付被上訴人新台幣（下同）七十八萬元。上訴人於調解成立
    後，即依調解內容自八十六年四月起至八十七年一月止，按月給付被上訴人二萬
    元，合計二十萬元；又於九十年四月二十七日、同年五月二十三日分別提領十六
    萬元及十二萬元交付予被上訴人以為清償。另就所餘三十萬元，兩造協議由上訴
    人再給付十萬元，本件債務即全部清債，而上訴人已依約給付十萬元，被上訴人
    丙○○並將上訴人於八十二年四月十日所簽發面額三十萬元之支票（下稱系爭支
    票）返還予上訴人，且註明「本票無欠洪雪」等字樣，故上訴人就上開債務已清
    償完畢。詎被上訴人仍執上開調解書為執行名義，向原法院聲請對上訴人之財產
    強制執行，經原法院以九十二年度執字第三五八九一號受理在案（下稱系爭執行
    程序），並查封上訴人所有之不動產定期拍賣，爰依強制執行法第十四條規定，
    請求撤銷系爭強制執行程序等語。原審為上訴人敗訴之判決，上訴人不服，提起
    上訴，聲明：(一)原判決廢棄。(二)系爭強制執行程序，應予撤銷。
二、被上訴人則以：上訴人僅清償二十萬元，其餘五十八萬元迄未清償。又被上訴人
    之所以將系爭支票返還予上訴人，係因上訴人陳稱要將該支票於上訴人父親墳前
    燒毀，至於系爭支票上所載「本票無欠洪雪」等字樣則非被上訴人丙○○所書寫
    。上訴人既未清償上開債務，其請求撤銷系爭執行程序，自為無理由等語，資為
    抗辯。原審為被上訴人勝訴之判決，被上訴人對於上訴人之上訴則聲明：(一)上訴
    駁回。(二)如受不利之判決，願供擔保請准宣告免為假執行。
三、上訴人主張兩造於八十五年一月五日成立調解，上訴人同意返還七十八萬元予被
    上訴人，上訴人並自八十六年四月起至八十七年一月止，按月給付被上訴人二萬
    元，合計二十萬元之事實，為被上訴人所不爭執（見原審卷第二二頁），並有桃
    園縣桃園市調解委員會調解書、銀行存摺存款明細在卷為證（見原審卷第十至十
    二頁），堪信為真正。又查，被上訴人於九十二年十月十七日以上開調解書為執
    行名義，主張上訴人尚欠五十八萬元未清償，而向原法院聲請對上訴人之財產為
    強制執行，經原法院以九十二年度執字第三五八九一號受理在案，並查封上訴人
    所有坐落台北市○○區○○段四小段一四一地號土地，及其上門牌號碼台北市○
    ○路一五０號二樓之二、一五０號二樓之三之建物，並定期拍賣等情，亦為兩造
    所不爭執，且經本院調閱上開執行案卷查明屬實，亦堪信為真正。
四、上訴人主張其就本件執行債權五十八萬元業已清償完畢之事實，為被上訴人所否
    認。經查：
  (一)上訴人主張其先後於九十年四月二十七日及同年五月二十三日，分別自合作金庫
    松江支庫帳戶內提領十六萬元及十二萬元，交付予被上訴人以為清償等語，並提
    出存摺為證（見原審卷第十五頁），被上訴人則否認有受領上開款項之事實。查
    上開存摺固登載該帳號存款戶有於九十年四月二十七日提領現金十六萬元，及於
    同年五月二十三日提領現金十二萬元之事實，然尚不能據此即得推認上訴人確有
    將上開二筆款項交付予被上訴人之事實。又證人吳智方（即上訴人之配偶）雖於
    原審證稱：「我跟原告（即上訴人）一起去領錢。四月二十三日、五月二十七日
    兩次去領錢。我跟原告一起去還錢，我在車上，看到原告下車還錢給被告甲○○
    」，「（在那裡還錢？）桃園交流道」等語（見原審卷第二八頁），惟查，證人
    吳智方所證提款日期，核與上訴人之主張與上開存摺所載不符，且其證稱上訴人
    係在桃園交流道將現金交付予被上訴人甲○○，所證情節亦與常情有違，是其所
    為上開證述，顯係附和上訴人之詞，而難採信。況依上訴人之主張，兩造係因八
    十二年間之借貸關係發生爭執，嗣上訴人又於八十四年間因債務關係傷害被上訴
    人甲○○，經被上訴人甲○○提起告訴，兩造乃於八十五年一月十八日成立調解
    （見原審卷第四頁），是兩造間既因本件債務糾紛爭執數年之久，則依通常情形
    ，上訴人於一部清償債務時，除依匯款轉帳方式清償外，照理應會要求被上訴人
    簽立收據作為還款證明，以避免再生爭執，然上訴人竟未如此作為，亦有違常情
    ，是上訴人此部分之主張尚難信為真正。
  (二)上訴人主張兩造協議由上訴人給付十萬元後，被上訴人即免除上訴人二十萬元之
    債務，而上訴人業已於九十一年十二月三日交付十萬元予被上訴人，故應認被上
    訴人對上訴人之三十萬元債權已不存在等語，並提出系爭支票為證（見原審卷第
    十四頁）。惟查：上訴人起訴時係主張其迄至九十一年十二月三日止，除上述分
    期清償二十萬元及上述(一)之二十八萬元外，陸續交付被上訴人丙○○三十萬元，
    而由被上訴人丙○○將系爭支票返還予上訴人等語（見原審卷第四、五頁）；嗣
    又主張兩造協議就此三十萬元債務，由上訴人給付十萬元後，被上訴人即免除其
    餘二十萬元之債務等語（見原審卷第九七頁），則上訴人就此部分債務如何清償
    一節，所為主張先後不一，已有可疑。又上訴人主張其於交付十萬元予被上訴人
    丙○○後，被上訴人丙○○即返還系爭支票予上訴人，並於該支票背面記載：「
    本票無欠洪雪」等字樣，可見兩造確有以十萬元抵償三十萬元債務之協議存在等
    語；惟被上訴人否認上開支票上所載文字係被上訴人丙○○所書寫。經查，系爭
    支票經送法務部調查局鑑定結果，認該支票背面「洪雪」二字，因書寫緩慢、筆
    劃僵硬滯澀不自然，且有複筆現象，致無法確認書寫特徵，而難鑑定是否為被上
    訴人丙○○之筆跡，此有法務部調查局九十三年一月十六日調科貳字第０九三０
    ００一五四六０號函附卷可稽（見原審卷第七一頁）。又證人邱辰立（即上訴人
    之兄）於原審證稱：「我知道他們（即兩造）之間有債務關係，但是詳細情形我
    不清楚。我知道錢還沒有還清。九十一年十一月二十一日，我父親過世前，有告
    訴被告甲○○，大家都是兄弟，能還多少是多少。原告乙○○有說要拿二十萬還
    被告甲○○、邱辰男。我知道有這個債務，我知道原告有拿十萬還被告甲○○。
    九十一年十二月十日，在我父親出殯前幾天，還有說要如何處理債務。九十一年
    十二月十二日出殯，還有為債務發生口角。還十萬元是在出殯前幾天還的，我知
    道有還十萬元，其餘的我不知道」，「（系爭支票）這張支票最後是到證人邱辰
    熙手上。這張支票是在邱辰男手中，是證人邱辰熙去跟邱辰男說，要讓我父親安
    心，要在墳前燒掉。之前原告已經先付十萬元。二十萬原來是在邱辰勇帳戶，要
    求邱辰男將支票拿出燒掉也不會有什麼損失。但是因為我父親出殯當天他們有吵
    架，所以邱辰勇就說不願意再管這件事，把二十萬元又匯給原告乙○○。我沒有
    看過這上面的字。也不像被告丙○○所寫的字，至於是誰寫的，我不知道」，「
    我不知道兩造間債務糾紛為何。我只知道原告乙○○有拿十萬元給邱辰男，也就
    是被告甲○○父親，至於他們之間債務我也不清楚」等語（見原審卷第四四至四
    六頁）。而證人邱辰熙（即上訴人之弟）於原審證稱：「（系爭支票）這是我跟
    大嫂（即被上訴人丙○○）拿的。這是我父親過世時，原告拿十萬給我，要我代
    還給被告丙○○，就是我大嫂。我大嫂找我要十萬。我要求大嫂在支票背後簽名
    ，表示收到十萬元。我在守靈那天晚上，兩造在釐清債務，達成協議，協議內容
    我不知道，我也不管。我只負責給十萬，票拿回來部分。至於其它債務我不管，
    我也不知道」，「依我在銀行來看，只要簽在支票背面，就是背書。所以支票上
    『本票無欠洪雪』就是我親自看到我大嫂寫的。既然被告把票還給原告，被告收
    了十萬元就還票，顯然上面三十萬部分就是消滅。當時他們達成的協議，就是給
    十萬，就還票」，「（系爭支票）我有說過要燒掉沒有錯，但是我擲茭時，得到
    的意思是不要燒掉」等語（見原審卷第六八、至七０頁）。嗣又於本院審理中到
    庭證稱：「 (有無經手系爭支票？）有。在我父親出殯前九十一年十一月間某日
    晚上，我哥哥邱辰男、丙○○、乙○○在我爸爸靈堂前談債務問題，談的結果是
    乙○○再拿十萬元給丙○○，債務就完全清償了，當日是我守靈，乙○○當晚拿
    十萬元給我，隔天早上邱辰勇接我的班，七點多丙○○來，我要求丙○○返還支
    票，丙○○打電話請邱辰男把支票拿來，丙○○就拿了支票給我，我請他在支票
    後面簽字『本票無欠洪雪』，我就把十萬元交給他，過程中並無其他人在場，這
    十萬元就是要還那三十萬元支票的錢，丙○○也知道，不然她不會把支票還給我
    。還完錢後，她說要把錢請我大哥邱辰男存在郵局，邱辰勇並沒有當場看到我把
    錢交給丙○○，但是那十萬元是前一天晚上談好後邱辰勇去領錢交給乙○○，乙
    ○○再交給我，所以邱辰勇也知道這件事」，「我父親是九十一年十一月二十二
    日去世，是十二月十二日出殯」，「（系爭支票後面）字是丙○○寫的，日期是
    我蓋的」等語（見本院卷第六一、六二頁）。而證人邱辰勇（即上訴人之弟）則
    證稱：「（知否上訴人欠被上訴人五十八萬元？）原先欠七十八萬元，後來上訴
    人有匯款二十萬元給被上訴人甲○○。我父親出殯之前，邱辰熙在我家拿十萬元
    給丙○○，我有在場看到，丙○○有拿一張三十萬元的支票給邱辰熙，丙○○在
    支票上記載全部還清」，「（提示系爭支票）就是該張支票。邱辰熙拿十萬元給
    丙○○時有說要清償這七十八萬元的債務。除了二十萬元的匯款及上開十萬元現
    金外，其餘款項如何清償我不知道。當天那十萬元就是最後積欠的十萬元，十萬
    元給付後就還清了，所以丙○○才會把支票還給邱辰熙」，「（有無經手二十萬
    元替乙○○清償本件債務？）沒有。父親去世時乙○○有拿一百五十五萬元給我
    們辦理喪葬費，我大哥邱辰男要我就這七十八萬以外乙○○欠邱辰男的債務背書
    ，我拒絕了。我不知道除了系爭七十八萬元的債務外，兩造是否尚有其他債務存
    在。父親出殯那天兩造仍為債務糾紛爭吵，詳細內容我不知道。我大嫂丙○○拿
    到上開十萬元後就表示欠的三十萬元全部還清了，我們全家都知道」，「（有無
    親眼看到丙○○在支票後面書寫債務還清的字樣？）有」，「（乙○○有無請證
    人轉交二十萬元？）沒有」等語（見原審卷第五九至六一頁）。則依證人邱辰熙
    所證，其先則證稱對於兩造協議內容並不知情，嗣又陳稱兩造係協議上訴人給付
    十萬元後，被上訴人即返還系爭支票，其後又證稱兩造協議上訴人再給付十萬元
    ，兩造間之債務即全部清償，其先後證述情節不一，已難採信。又證人邱辰熙證
    稱其係當場看見被上訴人丙○○在系爭支票上記載「本票無欠洪雪」後，將十萬
    元交付予被上訴人丙○○，於此過程中並無其他人在場等情，核與證人邱辰勇證
    稱其有當場看見邱辰熙將十萬元交付予被上訴人丙○○，並親眼看到被上訴人丙
    ○○在系爭支票背面書寫上開字樣等情顯不相符。又依證人邱辰熙所述，兩造進
    行協議時，證人邱辰勇並不在場，則證人邱辰勇焉能知悉兩造協議由上訴人再給
    付十萬元予被上訴人，本件債務即完全消滅之事實？此外，除證人邱辰熙、邱辰
    勇所證情節互有差異外，核與證人邱辰立所為上開證述亦不相符，是綜合彼等上
    開證述，僅能證明上訴人有清償十萬元債務之事實，然尚不足據以推認被上訴人
    丙○○確有於系爭支票上記載「本票無欠洪雪」等字樣，及兩造有協議由上訴人
    給付十萬元後即消滅三十萬元債務之事實，是上訴人此部分之主張，尚不足採。
  (三)被上訴人雖主張上訴人所交付之十萬元係清償上訴人對訴外人邱辰勇（即上訴人
    之兄，被上訴人甲○○之父）之債務等語，並提出存證信函為證（見本院卷第四
    四頁）。惟查，上開存證信函乃證人邱辰男片面所寄發，尚不足以證明其與上訴
    人間確有其所指之債權債務關係存在。又證人邱辰勇雖證稱：上訴人有欠訴外人
    邱辰男金錢，但與被上訴人甲○○有關，詳細債務關係則不清楚等語（見原審卷
    第六一頁），則證人邱辰勇對於上訴人與證人邱辰男間之債權債務關係既不知情
    ，是亦無法依其上開證述而為有利於被上訴人之判斷。又依證人邱辰男證稱：「
    邱辰熙有給我十萬元，是在我父親出殯前幾天在孝二街邱辰勇的家給我的，當時
    我太太不在場。邱辰立說先還十萬元，其餘二十萬元在邱辰勇那裡，先把支票在
    父親靈前燒掉，讓父親安心，支票是邱辰熙拿給我十萬元後一、兩天後我才把支
    票交給邱辰熙。乙○○另外還欠我三十萬元，所以我把邱辰熙給我的十萬元抵我
    的債務，丙○○的三十萬元票款債務尚未清償」等語（見本院卷第六三頁），顯
    見證人邱辰男知悉證人邱辰熙代上訴人所交付之十萬元係為清償本件債務，故縱
    證人邱辰男與上訴人間另有債權債務關係存在，及上開十萬元係交由證人邱辰男
    受領，證人邱辰男亦不得逕將該十萬元挪用抵充上訴人對證人邱辰男所負之債務
    。是被上訴人此部分之主張尚不足採。
五、綜上所述，上訴人就上開執行名義所載債務僅清償三十萬元，尚餘四十八萬元迄
    未清償，已於前述，則上訴人請求將系爭執行程序全部撤銷，於法自有不合，不
    應准許。是原審為上訴人敗訴之判決，即無違誤，上訴意旨指摘原判決不當，求
    予廢棄改判，為無理由，應予駁回。至於被上訴人於系爭執行程序所主張之執行
    債權五十八萬元，其中十萬元部分既經上訴人清償，自應由執行法院於實行分配
    時予以扣除，乃屬當然，附此敘明。
六、被上訴人聲請訊問證人邱辰立，以證明上訴人就三十萬元部分之還款經過及被上
    訴人返還系爭支票之原委等事實，惟查，證人邱辰立就上開待證事實已於原審到
    庭證述明確，本院認無重複訊問之必要，爰不予傳訊，併此敘明。
七、據上論結，本件上訴為無理由，依民事訴訟法第四百四十九條第一項、第七十八
    條，判決如主文。
中　　　華　　　民　　　國　　九十三　　　年　　九　　　月　　二十一　　日
                                    民事第五庭
    　　　　　　　　　　　　　　　　　　審判長法　官　張　劍　男
    　　　　　　　　　　　　　　　　　　　　　法　官　蔡　芳　齡
    　　　　　　　　　　　　　　　　　　　　　法　官　彭  昭  芬
正本係照原本作成。
不得上訴。
中　　　華　　　民　　　國　　九十三　　年　　　九　　　月　　二十三　　日
　　　　　　　　　　　　　　　　　　　　　　　書記官　丁　華　平
